---
title: "Análise de dados amostrais complexos"
author: "Beatriz Pinna"
date: "11/06/2020"
output: html_document
---

```{r setup, include=FALSE}
knitr::opts_chunk$set(echo = TRUE, warning = FALSE, error = FALSE, message = FALSE)
```

## Introdução

Este documento visa replicar as análises do livro do Djalma Pessoa [link](https://djalmapessoa.github.io/adac/) e também como material de estudo dos métodos e recursos computacionais para análise de dados amostrais complexos, principalmente das pesquisas do IBGE.



## Exemplos

Os dados utilizados no material são relativos à distribuição dos pesos na amostra da Pesquisa sobre Padrões de Vida (PPV), realizada pelo IBGE nos anos 1996-97.


O plano amostral empregado na seleção da amostra da PPV foi estratificado e conglomerado em dois estágios, com alocação igual mas desproporcional da amostra nos estratos geográficos.


Na análise de dados desta pesquisa, deve-se considerar que há elementos da amostra com pesos muito distintos. Por exemplo, a razão entre o maior e o menor peso é cerca de 40 vezes. Os pesos também variam bastante entre as regiões, com mediana 3,5 vezes maior na região Sudeste quando comparada com a região Nordeste, em função da alocação igual mas desproporcional da amostra nas regiões.

Tais pesos são utilizados para expandir os dados, multiplicando-se cada observação pelo seu respectivo peso. Assim, por exemplo, para estimar quantos elementos da população pertencem a determinado conjunto ( domínio ), basta somar os pesos dos elementos da amostra que pertencem a este conjunto. É possível ainda incorporar os pesos, de maneira simples e natural, quando se quer estimar medidas descritivas simples da população, tais como totais, médias, proporções, razões, etc.

Por outro lado, quando se quer utilizar a amostra para estudos analíticos, as opções padrão disponíveis nos pacotes estatísticos usuais para levar em conta os pesos distintos das observações são apropriadas somente para observações Independentes e Identicamente Distribuídas (IID). 

### Laboratório de R do Capítulo 1

Instalando o pacote `anamco()` que contém os bancos de dados utilizados no livro.

```{r, eval=FALSE}
# instalação da library anamco
library(devtools)
install_github("djalmapessoa/anamco")
install.packages("survey")
```


Obtendo os dados da Pesquisa sobre Padrões de Vida (PPV) do IBGE que contém 13 variáveis com 19409 observações.
```{r}
# Leitura dos dados
library(anamco)
ppv_dat <- ppv
# Características dos dados da PPV
dim(ppv_dat)
names(ppv_dat)
```

Os autores adicionam 4 variáveis derivadas das variáveis existentes do conjunto de dados.

* analf1 - indicador de analfabeto na faixa etária de 7 a 14 anos;

* analf2 - indicador de analfabeto na faixa etária acima de 14 anos;

* faixa1 - indicador de idade entre 7 e 14 anos;

* faixa2 - indicador de idade acima de 14 anos;
```{r}
# Adiciona variáveis ao arquivo ppv_dat
ppv_dat <- transform(ppv_dat, 
analf1 = ((v04a01 == 2 | v04a02 == 2) & (v02a08 >= 7 & v02a08 <= 14)) * 1, 
analf2 = ((v04a01 == 2 | v04a02 == 2) & (v02a08 >14)) * 1, 
faixa1 = (v02a08 >= 7 & v02a08 <= 14) *1, 
faixa2 = (v02a08 > 14) * 1)
str(ppv_dat)
```

Variáveis que caracterizam o plano amostral:

* estratof - identifica os estratos de seleção;

* nsetor - identifica as unidades primárias de amostragem ou conglomerados;

* pesof - identifica os pesos do plano amostral.



O passo fundamental para utilização do pacote survey (Lumley 2017) é criar um objeto que guarde as informações relevantes sobre a estrutura do plano amostral junto dos dados. Isso é feito por meio da função svydesign(). As variáveis que definem estratos, conglomerados e pesos na PPV são estratof, nsetor e pesof respectivamente. O objeto de desenho amostral que é criado após a execução da função (aqui chamado ppv_plan) incorpora as informações da estrutura do plano amostral adotado na PPV.


```{r}
# Carrega o pacote survey
library(survey)
# Cria objeto contendo dados e metadados sobre a estrutura do plano amostral
ppv_plan <- svydesign(ids = ~nsetor, # Declara a unidade amostral mais granular
                      strata = ~estratof, # Declara a variável que contém os estratos
                      data = ppv_dat, # Declara base de microdados
                      nest = TRUE, # Declara que os estratos podem conter identificações identicas para UPA's distintas
                      weights = ~pesof # Declara variável com pesos
                      )
```



```{r}
# Sumariza o objeto contendo as informações sobre estrutura do plano amostral
summary(ppv_plan)
```

__________________________________________________________________

> Sintaxe básica da função `svydesign()`

A função `svydesign()` especifica o planejamento (desenho) amostral utilizado na pesquisa.

```{r,eval=FALSE}
svydesign(ids, 
          probs = NULL, 
          strata = NULL, 
          variables = NULL,
          fpc = NULL, 
          weights = NULL, 
          data = NULL)
```

* ids: fórmula ou dataframe especificando id’s (identificadores) de cluster (conglomerados) do maior para o menor nível, 0 ou 1 especifica que não há cluster (conglomerados);

* probs: fórmula ou dataframe especificando probabilidades de amostragem dos clusters (conglomerados).

* estratos: fórmula ou vetor especificando estratos, use “NULL” para
indicar que não há estratos.

* variáveis: fórmula ou frame de dados especificando as variáveis (de
interesse). Se “NULL”, (todos) os dados fornecidos são utilizados.

* fpc: correção de populações finitas, especificada como o tamanho total da população em cada estrato ou como a fração da população total que foi amostrada (relativa à fração amostral).

* pesos: Fórmula ou vetor especificando pesos de amostragem como uma alternativa ao argumento “prob” (geralmente 1/prob).

* data: dataframe (banco de dados utilizado, deve contar todas as
variáveis a serem utilizadas, probs, estratos, variáves, fpc, pesos).

__________________________________________________________________

Criação do desenho restrito a região Sudeste para facilitar as análises.

```{r}
ppv_se_plan <- subset(ppv_plan, regiao == 2)
summary(ppv_se_plan)
```

Vamos estimar algumas características da população, como os totais das variáveis `analf1` e `analf2`:

* total de analfabetos nas faixas etárias de 7 a 14 anos (`analf1`) e

* total de analfabetos acima de 14 anos (`analf2`).


**obs**: `DEff` corresponde ao Efeitos de Plano Amostral (EPA).

```{r}
svytotal(~analf1, ppv_se_plan, deff = TRUE)

```

```{r}
svytotal(~analf2, ppv_se_plan, deff = TRUE)
```

* percentual de analfabetos nas faixas etárias consideradas

```{r}
svyratio(~analf1, ~faixa1, ppv_se_plan)
```

```{r}
svyratio(~analf2, ~faixa2, ppv_se_plan)
```

Estimando os totais da variável analf1 para as regiões Nordeste e Sudeste da seguinte forma, onde 1=Nordeste e 2=Sudeste.

```{r}
svyby(~analf1, ~regiao, ppv_plan, svytotal, deff = TRUE)
```

__________________________________________________________________

A principal utilidade do pacote `srvyr` é permitir que variáveis derivadas e transformações das variáveis existentes sejam feitas depois que é criado um objeto do tipo que contém os dados e os metadados sobre a estrutura do plano amostral (como é o caso do objeto `ppv_plan`).


```{r}
library(srvyr)
library(dplyr)
library(kableExtra)
```

Cria objeto de desenho:
```{r}
ppv_plan <- ppv_dat %>% 
            as_survey_design(strata = estratof, ids = nsetor, nest = TRUE, 
                             weights = pesof)
```

Criando novamente as variáveis derivadas necessárias, mas observe que, desta vez, estas variáveis estão sendo adicionadas ao objeto que já contém os dados e as informações (metadados) sobre a estrutura do plano amostral.
```{r}
ppv_plan <- ppv_plan %>% 
            mutate(
analf1 = as.numeric((v04a01 == 2 | v04a02 == 2) & (v02a08 >= 7 & v02a08 <= 14)), 
analf2 = as.numeric((v04a01 == 2 | v04a02 == 2) & (v02a08 >14)), 
faixa1 = as.numeric(v02a08 >= 7 & v02a08 <= 14), 
faixa2 = as.numeric(v02a08 > 14)   
)
```

Estimar a taxa de analfabetos por região para as faixas etárias de 7-14 anos e mais de 14 anos.

```{r}
result1 <- ppv_plan %>%  
           group_by(regiao) %>% 
           summarise(
           taxa_analf1 = survey_ratio(analf1, faixa1),
           taxa_analf2 = survey_ratio(analf2, faixa2)  
           )

result1$regiao <- c("Nordeste","Sudeste")
result1$taxa_analf1 <- 100*result1$taxa_analf1
result1$taxa_analf2 <- 100*result1$taxa_analf2
result1$taxa_analf1_se <- 100*result1$taxa_analf1_se
result1$taxa_analf2_se <- 100*result1$taxa_analf2_se
```


```{r}
knitr::kable(as.data.frame(result1), booktabs = TRUE, row.names = FALSE, digits = 1,
             align = "crrrr", format.args= list(decimal.mark=","),
caption = "Porcentagem de analfabetos para faixas etárias 7-14 anos e mais de 14 anos")%>%
  kable_styling(bootstrap_options = c("striped", "hover", "condensed", "responsive"))
```

